【裁判字號】    95,保險,174
【裁判日期】    970327
【裁判案由】    損害賠償
【裁判全文】
臺灣臺北地方法院民事判決             95年度保險字第174號
原      告  乙○○
被      告  新光人壽保險股份有限公司
法定代理人  甲○○
訴訟代理人  丙○○
當事人間請求損害賠償事件，本院於中華民國97年3月12日言詞
辯論終結，判決如下：
    主      文
原告之訴及假執行之聲請均駁回。
訴訟費用由原告負擔。
    事實及理由
一、原告起訴主張：原告乙○○前分別於民國85年12月31日、86
    年9月19日、87年3月6日向被告新光人壽保險股份有限公司
    投保保單號碼RP775929號新光安佳增值終身還本保險、保單
    號碼GOA57673號新光新防癌終身保險、保單號碼6CA34352號
    新光長安終身壽險。原告之配偶許忠義（業於93年12月2日
    死亡）生前為被告之保險業務員，竟於90年3月6日(RP77592
    9號保單)、92年2月21日 (GOA57673、6CA34352號保單)偽造
    原告簽名，變更要保人為許忠義，並於附表所示之時間持之
    向被告質借合計新臺幣 (下同）1,657,000元。被告承辦人
    員於許忠義偽造原告簽名變更要保人時，只要稍加注意，即
    可發現，竟未注意，亦未向原告求證，顯有重大過失，許忠
    義死亡後，原告發現上情，向被告反應，惟被告木柵服務處
    業務員蘇明聰竟要原告找已死亡之許忠義追討，故意推託責
    任，亦未告知原告得拒絕承認許忠義之變更行為，讓原告誤
    以為該三份保單己附有質權債務，原告不得已於94年1月7日
    先將許忠義以保單質借之欠款本息1,721,250元全數繳清，
    再將要保人名義變更回原告，原告繳清上開借款，僅係為確
    保上開三份保單上無質押債務，避免過去數年來所繳保險費
    付諸流水，並非承認許忠義變更契約之行為，爰依民法第18
    4條第1項前段、第188條規定及債務不履行規定，請求被告
    賠償原告1,721,250元等情。並聲明：(一)被告應給付原告1,7
    21,250元及自起訴狀繕本送達翌日起至清償日止，按年息5%
    計算之利息。(二)願供擔保，請准宣告假執行。
二、被告則以：保險契約內容變更即使未親自辦理，仍需提供保
    單、要保人身分證明文件始得辦理，業務人員許忠義與原告
    為夫妻關係，其間如何約定，非外人所能得知，惟衡諸經驗
    法則，應係原告或得原告同意，始能提出保單及身分證明文
    件，故本件如為自己代理，亦經原告許諾，其代理行為有效
    ，縱或不然，亦構成表見代理。原告倘欲主張系爭保單、身
    分證明文件並非其交付，而為許忠義盜用者，應就此變態事
    實，負舉證責任。原告知要保人遭變更為許忠義後，仍願清
    償借款，顯有承認許忠義之契約變更行為，且該承認行為並
    不因原告有無拋棄繼承而受影響。又原告既主張並未向被告
    辦理契約變更及貸款行為，則原告所投保之保險契約仍為其
    所有，保單價值準備金未減少，原告無任何損害可言，原告
    基於侵權行為法律關係請求被告負損害賠償責任，並無理由
    。被告為保護要保人之權利，除申請書已由業務員切結外，
    並要求提出保險契約及身分證明文件，再經承辦人員以肉眼
    觀視相互比對變更申請書與原要保書上之簽名，本件上開簽
    名甚為雷同近似，難認係遭人冒名偽簽，且人之簽名會因異
    時異地有所不同，須藉由專業鑑定機構放大筆跡始足以判斷
    ，被告實已盡善良管理人之責任。縱認原告受有損害，本件
    保單遭變更三件，時間長達二、三年之久，貸款額度高達1,
    657,000元，除RP775929號保單之保費為一次繳清外，另二
    件原告若無收到被告寄發之繳交保費通知單即可發現有異，
    應即向被告查詢，但其竟遲至二、三年後始向被告請求，且
    係因其未妥善保管保險契約、身分證件等物，始遭他人冒用
    造成損害，致被告喪失阻止損害擴大或向第三人求償之機會
    ，原告亦與有過失等語，資為抗辯。並聲明：(一)原告之訴及
    假執行之聲請均駁回；(二)如受不利判決，願供擔保請准宣告
    免為假執行。
三、兩造不爭執之事實：
    (一)原告分別於85年12月31日、86年9月19日、87年3月6日向
      被告投保保單號碼RP775929號新光安佳增值終身還本保險
      、保單號碼GOA57673號新光新防癌終身保險、保單號碼6C
      A34352號新光長安終身壽險。
    (二)上開RP775929號保險契約於90年3月6日、GOA57673及6CA3
      4352號保險契約於92年2月21日變更要保人為許忠義，復
      皆於94年1月11日變更要保人為原告。
    (三)原告之配偶許忠義曾為被告之業務人員，已於93年12月2
      日死亡。原告及子女已拋棄繼承。
    (四)上開三張保單曾於附表之時間質借如附表所示之金額，款
      項均匯入許忠義銀行帳戶，原告於94年1月7日清償附表所
      示之金額含利息合計1,721,250元。
    以上事實，為兩造所不爭執外，並有保險單、要保書、保險
    契約內容變更申請書、貸款歷史檔查詢單、利息明細查詢單
    、保險單借款借據、本院94年1月21日家事法庭通知在卷可
    稽，應堪信為真實。
四、得心證之理由：
    原告主張被告承辦人員過失讓許忠義冒充原告辦理保險契約
    要保人之變更，並辦理保單質押借款，其不得已清償借款本
    息1,721,250元，爰請求被告賠償上開金額等情，為被告所
    否認，並以前揭情詞置辯，因此，本件兩造之爭點，應在於
    系爭保險契約之要保人是否遭他人變更？原告是否同意變更
    ？原告是否應負表見代理之授權人責任？原告清償許忠義質
    借之款項，是否為承認許忠義為保險契約變更行為？原告是
    否受有損害？茲判斷如下：
    (一)按當事人主張有利於己之事實者，就其事實有舉證之責任
      ，民事訴訟法第277條前段定有明文。又主張法律關係存
      在之當事人，僅須就該法律關係發生所須具備之特別要件
      ，負舉證之責任，至於他造主張有利於己之事實，應由他
      造舉證證明（最高法院48年台上字第887號判例意旨參照
      ）。本件原告主張系爭三份保險契約遭其夫許忠義偽造簽
      名，變更要保人，按諸上揭規定及說明，其應舉證證明該
      簽名非其所為，至於被告辯稱原告曾授予許忠義代理權、
      許諾、承認或表見代理等事實，即應由被告負舉證責任。
    (二)原告主張系爭保險契約內容變更申請書上之簽名非其所為
      乙節，業經本院將上開申請書（經鑑定機關編為甲1、甲2
      類）與原告承認為其所簽名之要保書、94年1月11日變更
      為原告名義之保險契約內容變更申請書、華僑銀行新店分
      行印鑑卡、彰化銀行存款憑條、開戶資料暨印鑑卡、原告
      於本院所提之書狀、本院令其當場書寫之簽名（經鑑定機
      關編為乙類），送請內政部警政署刑事警察局鑑定，經其
      以特徵比對法鑑定結果甲1類、甲2類與乙類之簽名特徵不
      符，有該局96年10月24日刑鑑字第0960145976號鑑定書在
      卷可查，應堪信為真實。又原告主張其未親自辦理保險契
      約之要保人變更，為被告所不爭執，因此，雖系爭保險契
      約內容變更申請書上之原告簽名，以肉眼固難辨認是否為
      原告所為，但觀諸系爭保險契約內容變更申請書上所載許
      忠義即為保險契約內容變更申請書之服務人員（即見證人
      ），其將保險契約之要保人變更為自己之名義，復無出具
      委任書或授權書，縱許忠義已提出保險契約及原告之身分
      證明文件，被告實有向原告查證之義務，惟被告並未為之
      ，且依其情形，並無不能為之之情事，原告主張被告之承
      辦人員有過失，亦堪採信。
    (三)被告雖辯稱許忠義所為變更要保人之行為，係經原告之授
      權或許諾云云，並以變更要保人需提供保單及身分證明文
      件始得為之為其論據。惟查，被告辯稱變更保險契約之要
      保人，應提供保單及要保人之身分證明文件等資料，固為
      原告所不爭執，但取得他人之保單或身分證明文件於日常
      社會生活上並非少見，而夫妻之間尤然，因此並不足以推
      證許忠義變更保險契約之要保人係經原告之授權或許諾。
      被告又辯稱原告已承認許忠義之無權代理行為，或原告應
      負表見代理之授權人責任云云。然查，表見代理或無權代
      理，均應有代理之表象，始有其適用，但本件觀諸系爭保
      險契約內容變更申請書上許忠義並無表明代理之旨，其逕
      以原告名義於要保人欄簽名，原告亦無以自己之行為表示
      以代理權授與許忠義或知許忠義表示為其代理人而不為反
      對之意思表示之情形，並無本人承認無權代理人行為及表
      見代理之適用，被告上開所辯云云，並非可採。被告復辯
      稱原告嗣已清償許忠義所借款項，已承認許忠義之無權處
      分行為云云。惟按民法第118條之無權處分，係指無權利
      人以自己名義就他人權利標的物所為之處分行為，本件許
      忠義係偽以原告名義變更保險契約之要保人，並非以自己
      名義處分他人之權利行為，並無上揭無權處分規定之適用
      ，被告上開所辯云云，亦非可採。
    (四)按不論侵權行為損害賠償責任或債務不履行損害賠償責任
      ，均以損害之發生為要件。本件許忠義固偽以原告名義辦
      理保險契約要保人之變更，惟該項變更，並未經原告同意
      或承認，對於原告並不生效力，換言之，原告仍得向被告
      主張保險契約關係存在於兩造之間，是本件被告之承辦人
      員雖於辦理要保人變更之過程，確有過失，但對原告實際
      上並未造成何損害，反係被告因許忠義施以詐術，准其辦
      理保險契約之變更，進而出借如附表所示之款項，被告始
      為本事件之實際受害人。又原告所主張其所受損害者，究
      其實際為其代許忠義清償之1,721,250元，然就此部分而
      言，被告之承辦人員並未有不法之行為，縱如原告所述，
      被告木柵服務處業務員蘇明聰要原告找已死亡之許忠義追
      討，故意推託責任，亦未告知原告得拒絕承認許忠義之變
      更行為云云，但此仍不能認蘇明聰有不法之行為存在，蓋
      本件之侵權行為人確為許忠義，其主張應由許忠義負責，
      並無有誤，而推託責任，並非不法行為，且蘇明聰並無告
      知原告得拒絕承認之義務存在，更何況本件是否非原告授
      權或同意所為，於當時並不明確，蘇明聰如何能告知原告
      得拒絕承認，再參以原告自承於清償前已知悉遭許忠義冒
      用名義變更要保人，其仍願清償之，不論其清償之動機是
      否如其所陳係為確保上開三份保單上無質押債務，避免過
      去數年來所繳保險費付諸流水云云，均無法證明被告於此
      部分，有何不法行為存在。從而，原告請求被告負侵權行
      為或債務不履行之損害賠償責任，均乏所據。
    (五)綜上所述，本件被告承辦人員於辦理保險契約要保人變更
      為許忠義時，固有過失，但該變更，對原告並不生效力，
      不得對抗原告，亦即對原告實際上未造成任何損害，而原
      告主張受損之1,721,250元，係其明知保險契約遭許忠義
      冒名變更並貸出款項情形下所為之清償行為，被告並無不
      法行為存在。從而，原告請求被告應負侵權行為損害賠償
      責任及債務不履行損害賠償責任，均無理由，應予駁回。
五、原告之訴既經駁回，其假執行之聲請即失所附麗，應併予駁
    回。
六、本件事證已臻明確，兩造其餘攻擊防禦方法及所舉未經援用
    之證據，經本院斟酌後，認為均不足以影響本判決之結果，
    爰不一一論述，併此敘明。
據上論結，原告之訴為無理由，依民事訴訟法第78條，判決如主
文。
中    華    民    國    97    年    3    月    27    日
                  民事第四庭法  官  劉坤典
以上為正本係照原本作成
如對本判決上訴，須於判決送達後20日內向本院提出上訴狀
中    華    民    國    97    年    3    月    27    日
                            書記官  陳素卿
附表：貨幣種類：新臺幣
┌──┬────┬──────┬──────┐
│編號│保單號碼│借款時間    │借款金額    │
├──┼────┼──────┼──────┤
│  1 │6CA34352│92年3月28日 │2萬元       │
├──┼────┼──────┼──────┤
│  2 │RP775929│90年4月6日  │50萬元      │
├──┼────┼──────┼──────┤
│  3 │RP775929│91年1月29日 │30萬元      │
├──┼────┼──────┼──────┤
│  4 │RP775929│91年6月10日 │40萬元      │
├──┼────┼──────┼──────┤
│  5 │RP775929│92年2月10日 │20萬元      │
├──┼────┼──────┼──────┤
│  6 │RP775929│92年12月31日│10萬元      │
├──┼────┼──────┼──────┤
│  7 │RP775929│93年6月11日 │6萬元       │
├──┼────┼──────┼──────┤
│  8 │GOA57673│92年3月28日 │5萬元       │
├──┼────┼──────┼──────┤
│  9 │GOA57673│92年11月27日│14,000元    │
├──┼────┼──────┼──────┤
│ 10 │GOA57673│93年10月8日 │13,000元    │
├──┼────┼──────┼──────┤
│合計│        │            │1,657,000元 │
└──┴────┴──────┴──────┘


司法院資訊處製作；財團法人民間司法改革基金會備份。
